【裁判字號】    98,簡,115
【裁判日期】    980908
【裁判案由】    廢棄物清理法
【裁判全文】
臺北高等行政法院判決
                                       98年度簡字第115號
原      告  有限責任臺灣區第一資源回收物運銷合作社
代  表  人  甲○○
被      告  桃園縣政府環境保護局
代  表  人  乙○○（局長）
上列當事人間廢棄物清理法事件，原告不服桃園縣政府中華民國
97年12月29日府法訴字第0970399351號訴願決定，提起行政訴訟
，本院判決如下：
    主      文
原告之訴駁回。
訴訟費用由原告負擔。
    事實及理由
一、程序說明：
    本件因屬不服行政機關所為罰鍰處分而涉訟，其標的之金額
    為新臺幣（下同）6 萬元，在20萬元以下，依行政訴訟法第
    229 條第1 項第2 款、第2 項規定及司法院民國（下同）92
    年9 月17日（92）院臺廳行一字第23681 號令，應適用簡易
    程序，本院並依同法第233 條第1 項規定，不經言詞辯論，
    逕行裁判。
二、事實概要：
    被告派員於民國（下同）97年9 月15日執行資源回收場專案
    稽查，發現原告在桃園市○○路○ 段617 號後方從事廢紙、
    廢鐵、廢家電等資源回收作業，場內收受貯存廢日光燈管，
    未具有分區貯存設施及標示，認原告違反廢棄物清理法第18
    條第1 項及廢照明光源回收貯存清除處理方法及設施標準第
    3 條第5 款規定，乃依同法第51條第2 項規定，以97年10月
    31日桃環稽字第0971003286號函檢附同文號裁處書（下稱原
    處分）處原告罰鍰6 萬元，並命原告於文到之日立即改善，
    屆期仍未完成改善者加重處罰。原告不服，提起訴願，遭決
    定駁回，遂提起本件行政訴訟。
三、本件原告起訴主張：
    (一)原告係從事資源回收業者依據合作社法組設之社團法人，
      以辦理收集資源回收物之共同運銷為業。因原告社員眾多
      ，分布全國各地，為利共同運銷作業，爰於各地設置共同
      運銷班，負責整理、運送資源物至各再生工廠。97年9 月
      15日被告派員至原告位於桃園市○○路○ 段617 號共同運
      銷班勘查，該班以回收廢紙為大宗（約佔95％），廢鐵僅
      係零星收集，廢家電則更屬少數，上述回收品項均依規定
      標示清楚，被告勘查時亦無異議。詎料被告以廢家電區置
      有少數廢日光燈管，違反環保法規，必須處罰。原告當場
      陳述意見，表示原告並未從事日光燈管之回收業務，此可
      從原告現場之機具及堆置之資源物可證，故未另行標示「
      廢日光燈管區」，且因原告社員眾多，每日進出多達數百
      人，在資源物價格慘跌，大多數業者均採拒收方式情況下
      ，社員載運廢紙、廢鐵至共同運銷班時，或有將零星之日
      光燈管混入廢紙內過磅，或有將之棄置廢紙堆內，原告於
      廢紙分類流程中如有發現，會將之置於廢家電區塑膠箱內
      ，俟達一定數量後再通知從事公告回收資源物之業者清除
      。上開陳述原係資源回收業者通常處理方法，被告卻執意
      依廢棄物清理法第51條第2 項規定裁罰，原告實難信服。
    (二)依行政程序法第9 條規定，被告所據以處罰之「廢照明光
      源回收貯存清除處理方法及設施標準」，係用以規範從事
      公告應回收廢棄物之業者，因廢照明光源乃行政院環境保
      護署（下稱環保署）公告應回收之廢棄物，凡經營廢照明
      光源回收及清除之業者，必須依上開標準處理，並可依回
      收量向環保署申領補貼款。原告從事廢紙、廢鐵等回收，
      均非環保署公告應回收廢棄物項目，亦未向環保著申領有
      關補貼款項，被告勘查時自現場機具設施及堆置之廢棄物
      情況應可輕易探知，被告對此有利於原告之事實，輕率不
      採，即將原告與具領補貼款之業者等同視之，遽處鉅額罰
      鍰，難謂符合「平等原則」，且被告以現場屈屈數量之廢
      日光燈管，即對原告科處鉅額罰鍰，亦難謂符合「比例原
      則」。
    (三)原告場內工作人員，知識水準不高，並不熟稔廢棄物之分
      類法規，再者，日光燈本係一般家用電器用品，收集後將
      之置於「廢家電區」，並未任意棄置，主觀上並無故意或
      過失可言，被告及訴願決定機關僅以「作成紀錄及拍照存
      證」，即認定「違規事實至為明確」，並未積極證明原告
      主觀上有何可歸責之處，難謂符合行政罰法第7 條第1 項
      規定及其立法理由、最高行政法院97年度判字第1021號判
      決、鈞院89年度訴字第180 號判決意旨，自非適法。為此
      ，提起本件撤銷訴訟，並聲明求為判決：原處分及訴願決
      定有關罰鍰6 萬元部分撤銷。
四、被告則辯以：
    (一)被告於97年9 月15日派員勘查，發現原告於桃園市○○路
      ○ 段617 號後方從事廢紙、廢鐵、廢家電等資源回收作業
      ，勘查時發現場內收受貯存廢日光燈管，未具有分區貯存
      設施及標示，不符合「廢照明光源回收貯存清除處理方法
      及設施標準」第3 條第5 款規定，被告人員稽查當日於工
      作記錄表紀錄，悉經業者簽名確認違規事實內容及拍照存
      証，原告違反廢棄物清理法第18條第1 項暨廢照明光源回
      收貯存清除處理方法及設施標準第3 條第5 款規定，事實
      客觀上明白足以確認。
    (二)又從事應回收廢棄物回收作業，若須申請補貼，為使補貼
      費用合理有據，須經公正單位之稽核認証，惟不論是否申
      請補貼，凡從事應回收廢棄物回收作業，均須符合公告之
      各類回收貯存清除處理方法及設施標準，原告違章事實明
      確，被告依廢棄物清理法第51條規定，處法定最低6 萬元
      罰鍰，並無違誤。
    (三)再原告於桃園縣桃園市、中壢市、八德市、蘆竹鄉等鄉鎮
      ，以從事廢紙、廢鐵、廢家電等資源回收為業，對相關應
      回收廢棄物回收、貯存、清除、處理方法及設施標準，應
      基本必須具備之常識，原告就本件違章行為，應注意而不
      注意，縱無故意，其過失事實亦相當明確，被告依法裁罰
      ，於法並無不符。為此求為判決：駁回原告之訴。
五、得心證之要領：
    (一)按廢棄物清理法第4 條規定：「本法所稱主管機關：在中
      央為行政院環境保護署；在直轄市為直轄市政府；在縣（
      市）為縣（市）政府。」第5 條第1 項規定：「本法所稱
      執行機關，為直轄市政府環境保護局、縣（市）環境保護
      局及鄉( 鎮、市) 公所。」第63條規定：「本法所定行政
      罰，由執行機關處罰之；執行機關應作為而不作為時，得
      由上級主管機關為之。」另同法第15條規定：「（第1 項
      ）物品或其包裝、容器經食用或使用後，足以產生下列性
      質之一之一般廢棄物，致有嚴重污染環境之虞者，由該物
      品或其包裝、容器之製造、輸入或原料之製造、輸入業者
      負責回收、清除、處理，並由販賣業者負責回收、清除工
      作。一不易清除、處理。二含長期不易腐化之成分。三含
      有害物質之成分。四具回收再利用之價值。（第2 項）前
      項物品或其包裝、容器及其應負回收、清除、處理責任之
      業者範圍，由中央主管機關公告之。」第18條第1 項規定
      ：「依第15條第2 項公告之物品或其包裝、容器，經食用
      或使用後產生之一般廢棄物( 以下簡稱應回收廢棄物) ，
      其回收、貯存、清除、處理，應符合中央主管機關之規定
      ；其回收、貯存、清除、處理方法及設施標準，由中央主
      管機關定之。」第51條第2 項規定：「有下列情形之一者
      ，處6 萬元以上30萬元以下罰鍰；經限期改善，屆期仍未
      完成改善者，按日連續處罰：……二違反第18條第1 項至
      第3 項、第19條、第22條或第23條規定。……」
    (二)次按，環保署依據廢棄物清理法第15條第2 項規定，以96
      年6 月25日環署廢字第0960046237號公告：「主旨：公告
      『應由製造、輸入業者負責回收、清除、處理之物品或其
      容器，及應負回收、清除、處理責任之業者範圍』。公告
      事項：一應由製造、輸入業者負責回收、清除、處理之物
      品，及應負責回收、清除、處理責任之業者範圍如表一（
      按：照明光源為表一物品欄列載之物品）……」又依廢棄
      物清理法第18條第1 項授權，訂立「廢照明光源回收貯存
      清除處理方法及設施標準」，其中第2 條規定：「本標準
      專用名詞定義如下：一廢照明光源：指依本法第15條第2
      項公告應回收之廢照明光源。……四貯存：指廢照明光源
      於清除、處理前，放置於特定地點或貯存容器、設施內之
      行為。……」第3 條第5 款規定：「廢照明光源回收、貯
      存、清除方法及設施，應符合下列規定：……五應具有分
      區、分類之貯存設施及標示……」
    (三)查被告派員於97年9 月15日執行稽查時，發現原告在桃園
      市○○路○ 段617 號後方從事廢紙、廢鐵、廢家電等資源
      回收作業，場內收受貯存廢日光燈管，未具有分區貯存設
      施及標示等情，為兩造所不爭執，並有被告環境稽查工作
      紀錄表及現場照片附於訴願卷第23至26頁可稽，堪認為真
      實。本件原告就廢日光燈管即廢照明光源於清除、處理前
      ，放置在其前述資源回收作業場內之貯存行為，既未具有
      分區貯存設施及標示，原告違反廢棄物清理法第18條第1
      項及廢照明光源回收貯存清除處理方法及設施標準第3 條
      第5 款規定之違規行為，自堪認定。從而，被告依廢棄物
      清理法第51條第2 項規定，按法定最低罰鍰額度裁處原告
      罰鍰6 萬元，洵屬有據。
    (四)雖原告主張「廢照明光源回收貯存清除處理方法及設施標
      準」係用以規範從事廢照明光源回收及清除之業者，原告
      位於桃園市○○路○ 段617 號共同運銷班係從事廢紙、廢
      鐵等回收，非環保署公告應回收廢棄物項目，亦未向環保
      署申領有關補貼款項，且因原告社員或有將零星之日光燈
      管混入廢紙內過磅，或有將之棄置廢紙堆內，原告發現後
      將之置於廢家電區塑膠箱內，俟達一定數量後再通知從事
      公告回收資源物之業者清除，被告將原告與具領補貼款之
      業者等同視之，遽處鉅額罰鍰，難謂符合平等原則，且以
      現場廢日光燈管數量觀之，科處鉅額罰鍰亦難謂符合比例
      原則云云。惟查，「廢照明光源回收貯存清除處理方法及
      設施標準」係依廢棄物清理法第18條第1 項規定訂定，用
      以規範廢照明光源之回收、貯存、清除、處理方法及設施
      ，此觀其第1 條之規定即明；而所謂「貯存」係指廢照明
      光源於清除、處理前，放置於特定地點或貯存容器、設施
      內之行為，應具有分區、分類之貯存設施及標示，復為該
      標準第2 條第4 款、第3 條第5 款所明定，由此可知「廢
      照明光源回收貯存清除處理方法及設施標準」非僅規範廢
      照明光源回收及清除之業者，對於貯存廢照明光源之行為
      者亦同為規範，此與是否向環保署申領廢棄物回收補貼無
      涉。再原告以從事廢紙、廢鐵、廢家電等資源回收為業，
      對於公告應回收廢棄物回收、貯存、清除、處理方法及設
      施標準之相關規定，理應詳加研究並遵守，原告既稱所屬
      社員會將零星之日光燈管混入廢紙內過磅或棄置廢紙堆內
      ，因而將之置於廢家電區塑膠箱內，俟達一定數量後再通
      知業者清除，則原告即應就該等廢日光燈管於清除、處理
      前放置在其資回收場之貯存行為，遵守上開規定，具備分
      區貯存設施及標示，原告未具分區貯存設施及標示，致違
      反法定義務，自有過失，被告據以裁處法定最低額之罰鍰
      ，於法並無不符，亦難謂有違平等原則及比例原則，原告
      上開主張，要無足取。
六、綜上所述，原告所訴各節，均非可採，被告認原告違反廢棄
    物清理法第18條第1 項及廢照明光源回收貯存清除處理方法
    及設施標準第3 條第5 款規定，依同法第51條第2 項規定，
    以原處分裁處原告罰鍰6 萬元，並無違誤，訴願決定遞予維
    持，亦無不合，原告徒執前詞，訴請撤銷，為無理由，應予
    駁回。
七、本件事證已臻明確，兩造其餘主張、陳述及所提之證據，經
    審酌後，均認與本件判決結果不生影響，故不逐一論述，併
    此敘明。
據上論結，本件原告之訴為無理由，依行政訴訟法第98條第1 項
前段，判決如主文。
中    華    民    國    98    年    9     月    8     日
                  臺北高等行政法院第五庭
                                      法  官  程  怡  怡
上為正本係照原本作成。
本件以訴訟事件所涉及之法律見解具有原則性者為限，始得於本
判決送達後20日內向本院提出上訴狀並表明上訴理由，如已於本
判決宣示後送達前提起上訴者，應於判決送達後20日內補具上訴
理由（均按他造人數附繕本），且經最高行政法院許可後方得上
訴。
中    華    民    國    98    年    9     月    14    日
                                      書記官  張  正  清


司法院資訊處製作；財團法人民間司法改革基金會備份。
